【裁判字號】    95,台上,861
【裁判日期】    950217
【裁判案由】    違反臺灣地區與大陸地區人民關係條例等罪
【裁判全文】
最高法院刑事判決              九十五年度台上字第八六一號
    上  訴  人  台灣高等法院檢察署檢察官
    被      告  甲○○
上列上訴人因被告違反臺灣地區與大陸地區人民關係條例等罪案
件，不服台灣高等法院中華民國九十二年五月六日第二審判決（
九十一年度上訴字第二四九二號；起訴案號：台灣桃園地方法院
檢察署九十年度偵字第七一七三、一六００四號、九十一年度偵
字第一一九二號），提起上訴，本院判決如下：
    主  文
原判決關於甲○○部分撤銷，發回台灣高等法院。
    理  由
本件原判決以公訴意旨略稱：緣大陸地區人士邱有忠（已判處罪
刑確定）為圖能到美國打工，於民國九十年三月中旬，在大陸地
區福建省平潭縣，以人民幣三萬元之代價，由綽號「張大哥」之
不詳姓名男子提供漁船搭載，未經允許偷渡至台灣高雄興達漁港
海邊，進入台灣地區，再由綽號「阿新」、「許大姐」之不詳姓
名成年男女子，帶邱有忠至台北縣中和市○○路○段一四二巷十
七弄一之一號劉正炎（已判處罪刑確定）住處藏匿。並由劉正炎
告知邱有忠其個人資料，要求邱有忠詳記，另由劉正炎提供其所
有之國民身分證及護照，邱有忠提供其相片，交付「阿新」等人
，以劉正炎之護照污損為由，持之重新向外交部領事事務局冒領
貼有邱有忠照片之護照，供邱有忠使用，並向美國在台辦事處以
劉正炎名義申請赴美簽證。繼於九十年四月三十日，由被告甲○
○駕駛車輛搭載邱有忠至桃園中正機場，持前開護照辦理報到手
續，準備出關，欲搭乘華航CI０一二號班機出境前往美國紐約，
為內政部警政署航空警察局（以下簡稱航空警察局）查驗隊警員
藺超雄於查驗證照時發現查獲，因認被告涉犯護照條例第二十三
條第三項、第二十四條第三項、刑法第一百六十四條第一項罪嫌
。經審理結果，認被告犯罪不能證明，因而撤銷第一審關於被告
部分之科刑判決，改判諭知被告無罪，固非無見。
惟查：(一)無罪之判決，依法既應記載其理由，則對於被告被訴之
事實及其不利之證據資料，如何不足以證明被告犯罪，均應逐一
詳述其理由，否則即有判決不載理由或理由不備之違法。原判決
認定被告並無公訴意旨所指之犯行，固於理由乙、三(二)說明被告
因瞭解飛機航次、時間，及搭載前往機場，而與邱有忠見面二次
，並無積極證據證明被告參與「阿新」等人蛇集團及劉正炎事前
所為藏匿人犯及提供不實護照予邱有忠行使，亦無證據證明被告
係人蛇集團之成員云云。惟邱有忠係大陸人士，以偷渡方式來台
，嗣於匿居劉正炎住處期間，取得以劉正炎名義申請並貼有其照
片之護照，於九十年四月三十日準備搭機前往美國時，為航空警
察局人員查獲，業據證人邱有忠迭於警詢及偵審中供承不諱。被
告亦於警詢中供稱「（邱有忠是何人委託妳接送到中正機場出境
）是朋友綽號『欣哥』委託我的」、「我和大陸客邱有忠祇有見
兩次面，第一次是在九十年四月二十七日或二十八日之時間八、
九點之間，另一次九十年四月三十日接他至中正機場搭機而已」
（偵字第七一七三號卷第四八、四九頁）；偵查中復供稱「（你
到過劉正炎那裡幾次）欣哥陪我去一次，後來四月三十日我又自
己開車去」等語（偵字第七一七三號卷第六六頁）；且始終坦承
載送邱有忠前往機場準備搭機赴美無誤。而邱有忠於第一審證稱
「（甲○○於九十年四月三十日要載你去機場時，有無和你說話
）沒有。她祇有叫我不要慌張，並說警察問我什麼，我就講什麼
」等語（第一審卷第十六頁反面）。苟均無訛，被告載送邱有忠
前往機場時，似已知悉邱有忠非以合法方式出境。原判決就邱有
忠上揭不利被告之供述，未為任何說明，遽認被告與辦理邱有忠
出境之人蛇集團無涉，自有理由不備之違法。(二)原判決不採證人
邱有忠於第一審所為被告於九十年四月二十八日，在劉正炎住處
將劉正炎名義之護照交付予彼之證詞。固於理由乙、三(一)依憑九
十年四月三十日邱有忠在航空警察局之陳述，說明被告並非將邱
有忠送往劉正炎家中居住及交付護照之「許小姐」。第一審法官
又將邱有忠於警詢中所稱之「許小姐」與被告認屬同一人，邱有
忠復誤認第一審法官所稱之「甲○○」即其警詢時所指之「許小
姐」，故所為不利被告之證詞，尚難採信云云。惟稽之卷附第一
審訊問筆錄之記載，邱有忠經法官提示偵查卷第五四頁被告之照
片並詢以是否當天送其前往機場之人時，答稱：「是」；繼稱：
「把我帶到中和的是一名女子，年約二十多歲，但不是庭上提示
給我看之女子」、「我要離境前二天，許小姐到劉正炎中和住處
，把護照交給我，並交待我在機場證照查驗時，要我按照護照上
面的年籍回答」、「（劉正炎警詢時說：甲○○有到過他家二次
，二次他都有和你聊天，許【淑惠】並有向劉【正炎】借車，開
車載你去買東西，有何意見）許【淑惠】並沒有像劉【正炎】所
說來二次，二次都有和我聊天，也沒有開車載我去買東西。許【
淑惠】只有拿假護照過來及載我去機場時來過二次」等語（第一
審卷第十四頁反面至第十六頁）。邱有忠既已明確辨認被告與其
警詢時所稱之「許小姐」並非同一人，且具體指證交付護照與載
送彼前往機場，乃同一人所為，自無誤認法官所稱之「甲○○」
即其警詢時所指之「許小姐」，始在第一審誤指被告於九十年四
月二十八日交付護照之虞。原判決以邱有忠指認錯置，故所為不
利於被告之供述不足採信，核與卷內證據資料不合，自有證據上
理由矛盾之違誤。以上或為上訴意旨所指摘，或屬本院得依職權
調查之事項，應認原判決關於被告部分，有撤銷發回更審之原因
。
據上論結，應依刑事訴訟法第三百九十七條、第四百零一條，判
決如主文。
中    華    民    國  九十五  年    二    月   十七   日
                      最高法院刑事第十庭
                          審判長法官  洪  清  江
                                法官  石  木  欽
                                法官  李  伯  道
                                法官  林  勤  純
                                法官  陳  晴  教
      本件正本證明與原本無異
                                      書  記  官
中    華    民    國  九十五  年    二    月  二十三  日
                                                      Ｅ


司法院資訊處製作；財團法人民間司法改革基金會備份。
